臺灣臺南地方法院民事判決
108年度訴字第1419號
原      告  王政皇  
被      告  王清原  
上列原告因被告竊佔案件，提起刑事附帶民事請求侵權行為損害
賠償事件，經本院刑事庭裁定移送前來，本院於民國110年2月23
日言詞辯論終結，判決如下：
    主      文
被告應給付原告新臺幣貳拾陸萬伍仟參佰陸拾壹元，及如附表三
所示之利息，暨自民國一一０年二月二十四日起至被告返還如附
表一所示土地之日止，按月給付原告新臺幣貳仟肆佰捌拾貳元。
原告其餘之訴駁回。
訴訟費用由被告負擔百分之九，餘由原告負擔。
本判決原告勝訴部分得假執行。
原告其餘假執行之聲請駁回。   
    事實及理由
一、按原告於判決確定前，得撤回訴之全部或一部。民事訴訟法
    第262條第1項前段定有明文。經查，原告起訴時訴之聲明為
    ：㈠被告應賠償原告新臺幣（下同）300萬元，及自起訴狀繕
    本送達之翌日即民國108年2月21日起至清償日止，按年利率
    百分之5計算之利息（見附民卷第6頁）；㈡請求被告將魚塭
    回填並將偷蓋鐵皮屋和私設出入口鐵門一併拆除。嗣於本院
    審理中被告尚未為言詞辯論前撤回前開第㈡項之請求（本院
    卷第52頁），合於前揭規定，附此敘明。
二、原告起訴主張：被告明知如附表一所示土地（下稱系爭土地
    ）均非其所有，亦未得土地所有權人同意或授權其使用上開
    土地，竟基於竊佔之犯意，意圖為自己不法之利益，為下列
    竊佔行為：㈠自95 年9月間起，在系爭635、636地號土地上
    陸續擴建漁塭，而竊佔上開土地。㈡自107 年7 月間起，在
    系爭202地號土地種植香蕉樹，而竊佔上開土地；又被盜採
    土地已被回填部分磚瓦，形同廢土地（完全無法耕作）。且
    使原告無法耕作稻米、芒果，一年損失約有26萬元，而原告
    土地面積約四分七，被告應賠償原告自95年至今無法使用土
    地的損失金額共計364萬元，但原告只請求300萬元，原告已
    經受讓系爭土地如附表一所示其他所有權人對於被告之損害
    賠償請求權，爰依侵權行為之法律關係提起本訴。並聲明：
    ⒈被告應賠償原告300萬元，及自起訴狀繕本送達翌日即民國
    108年2月21日起至清償日止，按年利率百分之五計算之利息
    。⒉前項判決請准供擔保宣告假執行。
三、被告則以：不同意原告請求，被告沒有偷挖土，只有在系爭
    202地號土地種植香蕉，刑事庭法官有請被告將土地還給原
    告，系爭635、636地號土地原本是被告家族跟原告家族共有
    ，被告於95年間向第三人借錢養魚才開挖魚塭，被告持有的
    土地是在102年被拍賣，魚塭是被告妹妹在養魚，被告幫忙
    管理，魚大部分是被告放殖的。被告願意跟原告達成和解來
    解決問題。並聲明：原告之訴駁回。
四、本院得心證之理由： 
  ㈠經查，原告主張被告占有系爭土地種植香蕉和建築魚塭之事
    實，為被告所不爭執，核與證人鄭武郎（被告僱以整地之挖
    土機司機）於本院108年度易字第250號刑事案件（下稱另案
    ）證述情節大致相符，且經本院會同臺南市官田地政事務所
    到場履勘，製有勘驗筆錄及複丈成果圖在卷可參。又被告上
    開竊占系爭土地之行為，業經臺灣臺南地方檢察署檢察官以
    107年度偵字第18659號提起公訴，經本院刑事庭於108年7月
    17日以108年度易字第250號刑事判決判處被告犯竊占罪，處
    有期徒刑一年、四月，被告上訴後，經臺灣高等法院臺南分
    院刑事庭於108年12月31日以判決原告竊占，維持上開刑度
    確定在案等情，亦經本院依職權調取另案刑事卷宗核閱無誤
    。綜合上開證據之調查結果，應認被告有無權占用原告所有
    如附表所示之系爭土地之事實，足以認定。
　㈡原告請求被告賠償之損害額：
　　⒈按無法律上原因而受利益，致他人受損害者，應返還其利
      益，民法第179條前段定有明文。又依不當得利之法則請
      求返還不當得利，以無法律上之原因而受有利益，致他人
      受有損害為要件，故其得請求返還之範圍應以對方所受之
      利益為度，非以請求人所受損害若干為準，無權占有他人
      土地，可能獲得相當於租金之利益為社會通常之觀念；共
      有人請求返還不當得利而其給付可分者，各共有人得按其
      應有部分，請求返還（最高法院61年台上字第1695號判例
      、88年度台上字第1341號判決意旨參照）。又按「城市地
      方房屋之租金，以不超過土地及其建築物申報總價年息10
      ％為限」、「上開規定於租用基地建築房屋準用之」，土
      地法第97條第1項、第105條分別定有明文，是城市地方土
      地之租金，應以不超過其申報地價年息10％為限。次按「
      土地所有人固得依不當得利法則向無權占用其土地之人請
      求返還相當於租金之損害金，惟其數額，除以申報地價為
      基礎外，尚須斟酌基地之位置、工商業繁榮之程度及占用
      人利用土地之經濟價值及所受利益等項，並與鄰地租金相
      比較，以為決定，並非必達申報地價年息百分之10之最高
      額」（最高法院88年度台上字第3331號判決意旨參照）。
      另土地法第97條第1項規定所謂之土地價額，依土地法施
      行法第25條規定，係指法定地價而言。而土地法第148條
      規定土地所有權人依土地法所申報之地價為法定地價，故
      土地法第97條所謂土地申報價額，係指該土地之申報地價
      。
　　⒉查被告自95年9月間起占用之系爭土地，其地目為旱、使用
      分區為農業區，被告作為魚塭與種植香蕉樹使用等情，有
      現場勘驗筆錄及現場照片在卷可憑（本院卷第87-91頁、1
      75-181頁）。本院審酌上述情狀及該土地無建物等周圍環
      境，及未來發展遠景、被告長期使用該土地未給付租金，
      以及被告利用前揭土地之經濟價值與所受利益，及前開土
      地法之規定、申報地價數額等情，認租金以申報地價年息
      10％計算較為適當。
　　⒊原告被侵占部分依本院卷第27頁複丈成果圖，臺南市○○區○
      ○段000○000地號土地及臺南市○○區鎮○段000 地號（下稱
      系爭土地）共被侵占2,482平方公尺，次依臺南市官田區
      公所函覆本院卷第145頁之申報地價表，系爭土地95-104
      年申報地價均為104元，105年迄今申報地價均為120元，
      故原告請求被告賠償之損害總額依附表二計算為265,361
      元。
　　⒋原告雖又主張：被告無權占有其土地，致原告無法利用土
      地耕種稻米、芒果，農穫損失每年約26萬元云云，惟原告
      未能提出有於系爭土地耕作或耕作之計畫書，難認其有何
      農穫或預期利益之損失，其此部分主張尚難採信。
　㈢再按給付無確定期限者，債務人於債權人得請求給付時，經
    其催告而未為給付，自受催告時起，負遲延責任。其經債權
    人起訴而送達訴狀，或依督促程序送達支付命令，或為其他
    相類之行為者，與催告有同一之效力；遲延之債務，以支付
    金錢為標的者，債權人得請求依法定利率計算之遲延利息；
    應付利息之債務，其利率未經約定，亦無法律可據者，週年
    利率為5%，復為同法第229條第2項、第233條第1項前段、第
    203條所明定。依上述規定，原告起訴得請求利息部分，應
    依附表三之計算方式，原告逾此部分請求，為無理由，不應
    准許。
五、綜上所述，被告無權占有原告及其他共有人如附表一所示之
    系爭土地，致原告與共有人受有如附表二所示之損害，而原
    告已經受讓其他共有人對於被告之損害賠償請求權，原告依
    民法侵權行為之法律關係，請求被告給付原告相當租金之損
    害額265,361元，及如附表三所示之利息，暨自110年2月24
    日至被告返還如附表一所示土地之日止，按月給付原告2,48
    2元【計算式：依附表二被告占有系爭三筆土地，原告每月
    受損害之總和，即1341+382+759=2482】，為有理由，應予
    准許；逾此部分之請求，則無理由，應予駁回。
六、本件事證已臻明確，兩造其餘之攻擊、防禦方法，核與判決
    結果不生影響，毋庸逐一論列，併此敘明。
七、裁判費負擔之依據：民事訴訟法第79條，判決如主文。
中　　華　　民　　國　　110 　年　　3 　　月　　9　　日
                  民事第四庭    法  官　李杭倫  
以上正本係照原本作成。
如對本判決上訴，須於判決送達後20日內向本院提出上訴狀。
如委任律師提起上訴者，應一併繳納上訴審裁判費。
中　　華　　民　　國　　110 　年　　3 　　月　　10　　日
                                書記官　黃怡惠
【附表一：佔用情形詳如附件（臺南市麻豆地政事務所107.12.
21土地複丈成果圖）】
┌──┬─────────┬────┬────┬───┐
│編號│  土  地  座  落  │所有權人│竊佔面積│備  註│
├──┼─────────┼────┼────┼───┤
│1   │臺南市官田區隆東段│王政國、│1341平方│重測前│
│    │635地號           │王政中、│公尺    │為番子│
│    │                  │王政師、│        │田段53│
│    │                  │王政皇、│        │-3號  │
│    │                  │王政平  │        │      │
├──┼─────────┼────┼────┼───┤
│2   │臺南市官田區隆東段│同上    │759平方 │重測前│
│    │636地號           │        │公尺    │為番子│
│    │                  │        │        │田段53│
│    │                  │        │        │-2號  │
├──┼─────────┼────┼────┼───┤
│3   │臺南市官田區鎮田段│同上    │382平方 │重測前│
│    │202地號           │        │公尺    │為番子│
│    │                  │        │        │田段53│
│    │                  │        │        │-1號  │
└──┴─────────┴────┴────┴───┘
【附表二：原告得請求被告賠償金額】
⒈就附表一編號1土地(面積1341平方公尺）部分：
編號 年份 申報地價 相當於不當得利之租金額（每月） 占有 期間  不當得利總額 1 95年9月1日至同年12月31日 104元 1162元  4月 4648元 2 96年1月1日至104年12月31日 104元 1162元 9年 125,496元 3 105年1月1日至109年12月31日 120元 1341元 5年 80,460元 4 110年1月1日至110年2月23日 120元 1341元 1又 23/28月 2,443元 總計     132,587元 

2.就附表一編號2土地(面積759平方公尺）部分：
編號 年份 申報地價 相當於不當得利之租金額（每月） 占有 期間  不當得利總額 1 95年9月1日至同年12月31日 104元 658元  4月 2632元 2 96年1月1日至104年12月31日 104元 658元 9年 71,064元 3 105年1月1日至109年12月31日 120元 759元 5年 45,540元 4 110年1月1日至110年2月23日 120元 759元 1又 23/28月 1,382元 總計     120,618元 

3.就附表一編號3土地(面積382平方公尺）部分：
編號 年份 申報地價 相當於不當得利之租金額（每月） 占有 期間  不當得利總額 1 107年7月1日至109年12月31日 120元 382元  2年6月 11,460元 2 110年1月1日至110年2月23日 120元 382元 1又 23/28 696元 總計     12,156元 

(一)佔用面積
1.附表一編號1土地面積1341平方公尺
2.附表一編號2土地面積759平方公尺
3.附表一編號3土地面積382平方公尺
(二)申報地價（元/平方公尺）×面積（平方公尺）×年息（10％
    ）÷12＝每月不當得利數額。
(三)每月不當得利數額×占有期間月數＝不當得利總額。
(四)以下金額為新臺幣。小數點以下四捨五入。
　　
【附表三：利息之計算】
編號 年份 金額(新臺幣) 利息 1 95年9月1日至108年2月20日 285,097元 108年2月21日起至清償前開金額之日止，按年息5%計算之利息。 2 108年2月21日至108年2月28日 709元 108年3月1日起至清償前開金額之日止，按年息5%計算之利息。 3 108年3月1日至108年3月31日 2,482元 108年4月1日起至清償前開金額之日止，按年息5%計算之利息。 4 108年4月1日至108年4月30日 2,482元 108年5月1日起至清償前開金額之日止，按年息5%計算之利息。 5 108年5月1日至108年5月31日 2,482元 108年6月1日起至清償前開金額之日止，按年息5%計算之利息。 6 108年6月1日至108年6月30日 2,482元 108年7月1日起至清償前開金額之日止，按年息5%計算之利息。 7 108年7月1日至108年7月31日 2,482元 108年8月1日起至清償前開金額之日止，按年息5%計算之利息。 8 108年8月1日至108年8月31日 2,482元 108年9月1日起至清償前開金額之日止，按年息5%計算之利息。 9 108年9月1日至108年9月30日 2,482元 108年10月1日起至清償前開金額之日止，按年息5%計算之利息。 10 108年10月1日至108年10月31日 2,482元 108年11月1日起至清償前開金額之日止，按年息5%計算之利息。 11 108年11月1日至108年11月30日 2,482元 108年12月1日起至清償前開金額之日止，按年息5%計算之利息。 12 108年12月1日至108年12月31日 2,482元 109年1月1日起至清償前開金額之日止，按年息5%計算之利息。 13 109年1月1日至109年1月31日 2,482元 109年2月1日起至清償前開金額之日止，按年息5%計算之利息。 14 109年2月1日至109年2月29日 2,482元 109年3月1日起至清償前開金額之日止，按年息5%計算之利息。 15 109年3月1日至109年3月31日 2,482元 109年4月1日起至清償前開金額之日止，按年息5%計算之利息。 16 109年4月1日至109年4月30日 2,482元 109年5月1日起至清償前開金額之日止，按年息5%計算之利息。 17 109年5月1日至109年5月31日 2,482元 109年6月1日起至清償前開金額之日止，按年息5%計算之利息。 18 109年6月1日至109年6月30日 2,482元 109年7月1日起至清償前開金額之日止，按年息5%計算之利息。 19 109年7月1日至109年7月31日 2,482元 109年8月1日起至清償前開金額之日止，按年息5%計算之利息。 20 109年8月1日至109年8月31日 2,482元 109年9月1日起至清償前開金額之日止，按年息5%計算之利息。 21 109年9月1日至109年9月30日 2,482元 109年10月1日起至清償前開金額之日止，按年息5%計算之利息。 22 109年10月1日至109年10月31日 2,482元 109年11月1日起至清償前開金額之日止，按年息5%計算之利息。 23 109年11月1日至109年11月30日 2,482元 109年12月1日起至清償前開金額之日止，按年息5%計算之利息。 24 109年12月1日至109年12月31日 2,482元 110年1月1日起至清償前開金額之日止，按年息5%計算之利息。 25 110年1月1日至110年1月31日 2,482元 110年2月1日起至清償前開金額之日止，按年息5%計算之利息。 26 110年2月1日至110年2月23日 2,039元 110年2月24日起至清償前開金額之日止，按年息5%計算之利息。